最高法院刑事判決　　　　　　九十四年度台上字第一五０六號
　　上　訴　人　甲○○
　　　　　　　　　　　　115.
　　選任辯護人　林富美律師
　　　　　　　　薛西全律師
上列上訴人因貪污案件，不服台灣高等法院高雄分院中華民國九
十三年七月二十一日第二審判決（九十三年度上訴字第二０四號
，起訴案號：台灣高雄地方法院檢察署九十二年度偵字第一二０
八二號），提起上訴，本院判決如下：
    主  文
原判決撤銷，發回台灣高等法院高雄分院。
    理  由
本件原判決認定：上訴人甲○○於民國九十二年間，擔任高雄縣
大寮鄉第十七屆鄉民代表會代表，負有監督該鄉公所之施政措施
等職責，為依據法令從事公務之人員。同年四、五月間，台灣地
區遭受SARS肆虐，坐落大寮鄉大發工業區之高雄醫療廢棄物處理
股份有限公司（下稱高雄醫療廢棄物處理公司），因受高雄縣政
府委託處理縣內各鄉鎮之SARS疾病而居家隔離者之相關醫療廢棄
物，而有排放黑煙之情形，引起當地民眾猜疑恐慌，乃委託上訴
人出面處理。詎上訴人竟基於藉端勒索財物之故意，於九十二年
五月十三日上午十時許，至高雄醫療廢棄物處理公司，向該公司
董事長劉文福、廠長柯佳芳藉言該公司應回饋鄉民，並應於同年
月二十三日鄉民代表會開會前解決，同時以手比出三指，復揚稱
：如未於鄉民代表會開會前處理，將在鄉民代表會提案檢討及率
眾圍廠弄倒工廠大門，使該公司無法繼續經營等語，經劉文福詢
以三指係代表新台幣 (下同）三萬元？或三十萬元？上訴人均搖
頭表示不是，劉文福再詢問是否代表三百萬元？上訴人始點頭。
劉文福因心生恐懼，即於同年月十五日向台灣高等法院高雄分院
檢察署檢舉，經檢察官指揮偵辦及蒐集證據，司法警察廖育聰乃
化名「高雄醫療廢棄物處理公司董事長特助廖裕聰」，陪同該公
司經理林俊澄於同年月二十日至大寮鄉○○路一一五之十六號上
訴人住處磋商，上訴人仍以手比出二指，表示金錢降為二百萬元
。其後上訴人因察覺有異未繼續追索，致未取得財物等情。因而
維持第一審論上訴人以依據法令從事公務之人員，藉端勒索財物
未遂罪，處有期徒刑陸年，褫奪公權伍年之判決，駁回上訴人在
第二審之上訴。固非無見。
惟查：(一)、原判決既認上訴人係犯貪污治罪條例第四條第二項、
第一項第二款藉端勒索財物未遂罪，則對於上訴人係如何藉端勒
索，自應明白認定，並詳敘其所憑之依據及認定之理由，始為適
法。原判決事實欄記載：高雄醫療廢棄物處理公司受高雄縣政府
委託處理上開醫療廢棄物，而有排放黑煙之情形，引起當地民眾
猜疑恐慌，乃委託上訴人出面處理等情，已認定當地民眾曾委託
上訴人出面處理該公司排放黑煙之事。但原判決又於理由欄二之
(四)謂：證人李明恭固證稱其係高雄縣大寮鄉潮寮村社區理事長，
因高雄醫療廢棄物處理公司之焚化爐不合標準，致不能完全燃燒
而排放黑煙，村民反應激烈，其乃請上訴人出面處理，而後上訴
人有表示高雄醫療廢棄物處理公司要提出回饋金等語。然參以上
訴人於警詢及第一審均辯稱：其係偶見高雄醫療廢棄物處理公司
排放黑煙，乃向該公司反應污染問題，並未提及金錢之事等語…
…是上訴人於原審所辯回饋金一節，顯難採信；而證人李明恭證
稱上訴人向其表示高雄醫療廢棄物處理公司要提出回饋金等語，
亦難認與事實相符，同無可採云云（見原判決第十三、十四頁）
。似又採信上訴人於警詢及第一審所為之供述，認上訴人係「偶
見」高雄醫療廢棄物處理公司排放黑煙，乃向該公司反應污染問
題，亦即並非受當地民眾之委託出面處理。其認定之事實與理由
之論述，前後齟齬，自屬理由矛盾。究竟上訴人是根本未受當地
民眾之委託，只是藉口高雄醫療廢棄物處理公司排放黑煙，而以
將在鄉民代表大會提案及率眾抗爭之手段相要脅，向被害人勒索
財物？抑或事前曾受當地民眾之委託，而趁機從中圖謀私人之不
法利益？事實仍有待釐清，原審未予詳查究明，並詳敘其所憑之
證據及認定之理由，亦不足以資論罪科刑，難謂適法。(二)、刑法
第二十六條前段之未遂犯，僅得按既遂犯之刑減輕之；同法第二
十七條之中止未遂，依法則減輕或免除其刑，二者法律效果不同
。原判決認定：廖育聰、林俊澄於九十二年五月二十日至上訴人
住處磋商之後，上訴人因察覺有異未繼續追索，致未取得財物等
情。並以上訴人已著手犯罪行為之實行而未遂，依刑法第二十六
條前段予以減輕其刑。但所謂因察覺有異未繼續追索，究竟如何
察覺有異？上訴人之所以未繼續追索，是否係出於上訴人之自由
意思？即是否係因己意而中止？此攸關上訴人有無刑法第二十七
條之適用，屬對其利益有重大關係之事項，原判決未予明確認定
，於法尚有未洽。(三)、原判決事實欄記載：上訴人擔任高雄縣大
寮鄉第十七屆鄉民代表會代表，負有監督該鄉公所之施政措施等
職責，為依據法令從事公務之人員云云。但上訴人究係依何法令
之規定，負有監督鄉公所之施政措施等職責，原判決未為必要之
論述，併有可議。以上或為上訴意旨所指摘，或為本院得依職權
調查之事項，應認原判決有撤銷發回之原因。
據上論結，應依刑事訴訟法第三百九十七條、第四百零一條，判
決如主文。
中　　華　　民　　國　九十四　年　　三　　月　二十五　日
                      最高法院刑事第七庭
                          審判長法官  林　增　福
                                法官  邵　燕　玲
                                法官  張　清　埤
                                法官  陳　世　雄
                                法官  陳　朱　貴
      本件正本證明與原本無異
                                      書  記  官
中　　華　　民　　國　九十四　年　　三　　月　 三十 　日
                                                      Ｔ
